【裁判字號】    98,簡上,16
【裁判日期】    980619
【裁判案由】    所有權移轉登記
【裁判全文】
臺灣臺中地方法院民事判決  98年度簡上字第16號
上  訴  人  台灣自來水股份有限公司
法定代理人  丙○○
訴訟代理人  洪崇欽律師
被上訴人    乙○○
            甲○○
當事人間請求所有權移轉登記事件，上訴人對於中華民國97年11
月18日本院沙鹿簡易庭97年度沙簡字第226號第一審判決提起上
訴，本院於民國98年6月5日言詞辯論終結，判決如下：
    主  文
上訴駁回。
第一、二審訴訟費用共計新台幣玖仟陸佰伍拾元均由上訴人負擔
。
    事實及理由
甲、程序方面：
一、本件上訴人之請求非為前案訴訟調解效力所及：
  (一)按訴訟調解之成立，與確定判決有同一效力，民事訴訟法第
    416條第1項、第380條第1項定有明文。次按當事人之起訴之
    訴訟標的如為確定判決之效力所及者，法院應以裁定駁回，
    民事訴訟法第249條第1項第7款定有明文。又訴訟是否為前
    案訴訟上調解效力所及，乃屬法院應依職權調查事項，非屬
    當事人抗辯事項，故縱使當事人未提出抗辯，法院仍依職權
    調查。
  (二)本件被上訴人於原審雖未抗辯本件上訴人之請求為本院96年
    度沙簡移調字第35號訴訟上調解效力所及，然依前揭說明，
    本件上訴人之請求是否為前案訴訟上調解效力所及，乃屬法
    院應依職權調查事項，縱當事人未予抗辯，本院仍依職權調
    查之，故上訴人抗辯被上訴人前揭抗辯乃屬於第二審提出新
    攻擊防禦方法云云，顯有誤會，不足採認。
  (三)經查：被上訴人曾於民國（下同）95年7月21日請求上訴人
    應將被上訴人所有台中縣沙鹿鎮○○段竹林小段482之4地號
    （即分割前之482-2地號）土地地面下之水管及柏油路面除
    去，將土地回復原狀，並請其上訴人給付使用土地之損害金
    ，嗣經法官試行調解後，兩造於96年7月27日成立訴訟上調
    解等情，業有本院96年度沙簡移調字第35號調解筆錄附於該
    案卷宗內足稽，本院審酌該案卷宗資料及前揭調解筆錄，認
    兩造顯係依上訴人提出土地價值鑑定報告之內容，同意依鑑
    定價格由上訴人向被上訴人購買前揭482-4地號土地，並依
    上訴人占有使用前揭土地之期間，給付被上訴人補償金，並
    未就系爭買賣契約所約定之買賣標的即系爭482-1地號土地
    成立調解內容，亦未表明上訴人拋棄系爭契約之任何請求權
    ，故被上訴人抗辯本件上訴人之請求已為前案調解效力所及
    云云，顯非事實，自無足採信，本院仍應依法審理。
二、本院91年度沙簡字第414號確定判決，於判決理由中關於系
    爭買賣契約「買賣標的物」之認定，對本件訴訟應發生之拘
    束力：
  (一)按法院確定判決理由中，對訴訟標的以外當事人所主張或抗
    辯之「重要爭點」，已賦予兩造充分攻擊防禦之程序保障，
    且法院於依法行使闡明權，讓當事人為完全之辯論，而為實
    質審理判斷後，於同一當事人間，就與該重要爭點有關之其
    他訴訟，均發生拘束力，姑不論該拘束力稱為爭點效或其他
    類似既判力之效力，當事人均不得再為相反之主張，法院亦
    不得作相異之判斷。
  (二)本件兩造曾於76年6月24日訂立「土地買賣契約書」，其上
    載明上訴人向被上訴人購買台中縣沙鹿鎮○○段竹林小段
    482-1地號（下稱系爭428-1地號土地），面積252平方公尺
    ，買賣價金為173,042元等情，惟上訴人於91年5月21日對被
    上訴人起訴，主張前揭76年間買賣契約書之買賣標的應係同
    小段428-2地號土地之誤載，故請求被上訴人辦理同小段428
    -2地號土地施設自來水管線部分之252平方公尺土地所有權
    移轉登記，經本院91年度沙簡字第414號、92年度簡上字第
    54號判決上訴人敗訴確定，並於判決理由中詳予審認兩造所
    訂立之前揭買賣契約書，買賣之標的應為契約書所明載之「
    系爭428-1地號土地」等情，業經本院調取前案卷宗核閱明
    確，並有判決書影本二份附於本院卷內可稽。本院審酌前案
    訴訟中，有關系爭買賣契約之買賣標的究竟坐落於系爭428-
    1地號土地或同小段428-2地號土地上，乃為該案「重要爭點
    」，前案訴訟中法院已賦予兩造充分攻擊防禦之機會且為充
    分完全之辯論，並已為實質審理判斷，認定系爭買賣契約之
    買賣標的應為「系爭428-1地號土地」，依前揭說明，前案
    就系爭買賣契約之買賣標的應為系爭428-1地號土地之認定
    ，對本件訴訟應發生拘束力，兩造均不得再為相反之主張，
    本院亦不得再重為審認判斷，先此敘明。
乙、實體方面：
一、上訴人起訴主張：
  (一)上訴人為興建台中港特定區配水中心，計畫管線將經過被上
    訴人二人共有之坐落台中縣沙鹿鎮○○段竹林小段428之2地
    號土地（下稱428之2地號土地），遂於民國（下同）76年6
    月24日向被上訴人二人購買其等共有之上開面積252平方公
    尺，買賣總價款為新臺幣（下同）173,042元，雙方簽訂買
    賣契約，上訴人並依被上訴人各自之應有部份比例將價金分
    別給付被上訴人二人。惟因上訴人當時作業疏失，在買賣契
    約書中將買賣標的「428之2地號」誤載為同地段「428之1地
    號」，而配水中心管線亦實際經過428之2地號土地。上訴人
    於91年5月21日起訴請求被上訴人就428之2地號土地移轉所
    有權登記，經本院以91年沙簡字第414號判決上訴人敗訴，
    上訴亦遭本院民事庭以92年度簡上字第54號判決駁回上訴，
    前開判決均認定本件買賣契約之標的為428之1地號土地。嗣
    後被上訴人二人另於95年7月21日起訴請求上訴人返還428之
    2地號土地，兩造於96年7月27日經調解達成協議，調解成立
    內容為上訴人分別給付被上訴人乙○○1,180,853元及被上
    訴人甲○○590,427元作為買受428之2地號土地之價金，而
    被上訴人等將428之4地號土地（分割自428之2地號土地）所
    有權移轉登記予上訴人。前開判決既均認定兩造間成立之土
    地買賣契約之買賣標的為428之1地號土地，上訴人亦將買賣
    價金給付予被上訴人二人收訖，依民法第348條第1項規定，
    被上訴人二人自應將428之1地號土地，如附圖所示B部分所
    有權移轉登記給上訴人，上訴人於97年1月14日發函通知被
    上訴人履行移轉所有權，被上訴人等均置之不理，為此提起
    本件訴訟。
  (二)另於上訴審補稱：
  (1)上訴人就76年間買賣，其買賣契約之請求權未罹於時效：
    查上訴人為興建台中港特定區配水中心，於76年6月24日
      向被上訴人二人購買系爭土地中面積0.252公頃，作為埋
      設配水中心管線，此為兩造所不爭執，因管線經過地點需
      經地政機關測量後才能得知確切位置，故兩造契約第2條
      末段括弧約定：「正確面積經地政機關實地分割後為準」
      。另第5條約定：「乙方（即被上訴人二人）在領取約定
      款之公庫支票時，應備齊印鑑證明、戶籍謄本及在產權轉
      移，有關書件認蓋印鑑章，交甲方（即上訴人）辦理產權
      過戶事宜」等語。足見上訴人可請求移轉土地位置，需待
      辦理土地分割後，上訴人始可請求被上訴人辦理所有權移
      轉登記，此係在私法自治及意思自由的原則下，當事人希
      望限制法律行為效力的效果意思，揆諸前開最高法院判決
      意旨，即屬一種附停止條件之法律行為，若未辦理土地分
      割，條件尚未成就，上訴人之土地移轉請求權尚無法行使
      ，準此，時效則未開始進行。
    另按因條件成就而受不利益之當事人，如以不正當行為阻
      其條件之成就者，視為條件已成就，民法第101條第1款定
      有明文。查上訴人於97年1月14日發函被上訴人辦理系爭
      土地所有權移轉登記，惟被上訴人二人均置之不理，足見
      被上訴人二人係以不正當方式拒絕辦理土地分割及移轉土
      地所有權，自屬被上訴人二人之故意行為且可歸責於被上
      訴人之事由，故前開土地分割之條件自應視為已成就，上
      訴人方可請求移轉土地所有權，此時請求權時效方才開始
      進行，故被上訴人辯稱本件請求權已罹於時效云云，自不
      足採。
    再查原判決亦認定在地政機關測量之前，並無法分割移轉
      登記上訴人，足見此部分確實附有停止條件，原判決認為
      此部分屬「所有權移轉登記義務之問題」云云，核與前揭
      最高法院判決意旨有違，自不足採。
    查原判決亦認定被上訴人二人於前訴訟進行中（即鈞院92
      年簡上字第54號民事事件）承認上訴人之請求，退步言之
      ，認定被上訴人承認之意思表示，是在時效完成後所為，
      揆諸前開最高法院判例意旨，亦可認為被上訴人已為時效
      利益拋棄，被上訴人自不得再以時效業經完成拒絕給付，
      原判決未為詳查，遽為上訴人不利認定，實難令上訴人折
      服。
    再者，被上訴人乙○○於92年1月24日以台中民權路郵局
      第0464號存證信函，載稱請上訴人盡速配合移轉土地所有
      權移轉登記，足見被上訴人已為承認意思表示，本件請求
      權之時效，因被上訴人承認而中斷，自應重新起算，已是
      明確。綜上所陳，被上訴人辯稱本件請求權已罹於時效云
      云，自不足採。
  (2)末查，按被上訴人於97年7月25日在原審開庭時供稱：「…
    我與原告成立的買賣契約標的雖然是鑑定圖B部分，但是原
    告沒有履行合約內容，我沒有拿系爭土地的價金…」云云。
    足見被上訴人明確承認76年買賣契約標的，確實是上訴人請
    求之特定B部分土地。
二、被上訴人等則以：被上訴人與上訴人成立之買賣契約標的，
    雖記載為「428之1地號土地」，然上訴人並未履行合約內容
    ，被上訴人等亦未取得土地買賣價金。而上訴人雖前後給付
    被上訴人等兩筆錢，然第一筆價金係給付428之2地號土地之
    款項，第二筆價金則是給付差額，均為428之2地號土地之買
    賣價金，上訴人迄今均未給付被上訴人二人428之1地號土地
    之買賣價金。被上訴人既已依約將428之2地號土地所有權移
    轉登記予上訴人，上訴人自不可再請求被上訴人等移轉428
    之1地號土地所有權。且上訴人自買賣契約成立至今起訴，
    已經過了21年，上訴人請求權已罹於時效而消滅。
三、本件原審判決對於上訴人原審之請求，為上訴人全部敗訴之
    判決，上訴人不服提起上訴，並聲明：(一)原判決廢棄。(二)被
    上訴人乙○○、甲○○應將坐落台中縣沙鹿鎮○○段竹林小
    段428之1地號土地，割出如附圖所示B部分面積252平方公尺
    之所有權移轉登記予上訴人。被上訴人則均聲明：如主文第
    1項所示。
四、兩造經法院整理並簡化爭點，其結果如下：
  (一)兩造不爭執之事項：
  (1)兩造曾於76年6月24日訂立買賣契約書，買賣契約書上載明
    上訴人向被上訴人購買系爭428-1地號土地，面積252平方公
    尺，買賣價金為173,042元，上訴人已經於76年間給付全部
    買賣價金予被上訴人完畢。
  (2)上訴人所施設的自來水管線實際通過被上訴人所有系爭428-
    2 地號土地，故上訴人於91年間對被上訴人起訴，主張76年
    間買賣契約書之買賣標的應係428-2地號土地之誤載，故請
    求被上訴人移轉系爭428-2地號土地施設自來水管線部分之
    252平方公尺土地，惟經本院91年度沙簡字第414號、92年度
    簡上字第54號判決認定兩造所訂立之前揭買賣契約書，買賣
    之標的應為契約書所明載之「系爭428-1地號土地」，因而
    判決上訴人敗訴確定。
  (3)因上訴人自來水管線確實埋設在系爭428-2地號土地上，被
    上訴人在96年間對上訴人提起返還土地訴訟，兩造在96年7
    月27日成立調解，由上訴人向被上訴人另行購買自來水管線
    所行經之系爭428-2地號土地亦即分割後之428-4地號土地面
    積252平方公尺，並另行給付被上訴人補償金，並經兩造履
    行調解內容完畢。
  (二)兩造爭執之事項：
  (1)上訴人就76年間買賣契約，其買賣契約之請求權是否已罹於
    時效？
  (2)兩造76年間買賣標的是否如上訴人訴之聲明所請求之特定部
    分？
五、本院得心證之理由：
  (一)上訴人主張：兩造曾於76年6月24日訂立買賣契約書，買賣
    契約書上載明上訴人向被上訴人購買系爭428-1地號土地，
    面積252平方公尺，買賣價金為173,042元，上訴人已經於76
    年間給付全部買賣價金予被上訴人完畢等情，業為兩造所不
    爭，並有被上訴人分次具領前揭買賣價金之收據影本4紙為
    證，故應堪採信。又上訴人主張：兩造間系爭買賣契約之買
    賣標的應坐落於系爭428-1地號土地等情，乃為本院91年度
    沙簡字第414號請求所有權移轉登記事件之重要爭點，且為
    前揭確定判決於判決理由中詳予認定，本件訴訟應受前揭確
    定判決之判決理由中判斷拘束等情，亦已如本院前所析述，
    故上訴人主張系爭契約之買賣標的應坐落系爭482-1地號土
    地等情應堪採信。被上訴人於本件訴訟雖曾抗辯應係482-2
    地號土地云云，然顯與渠等於前案訴訟中之主張矛盾，亦違
    反前案確定判決理由中判斷之效力，故本院自不予採信。另
    上訴人主張：兩造間就系爭買賣契約所購買者乃為系爭428-
    1地號土地如附圖所示B部分之特定土地（附圖鑑定圖中左下
    角土地標示，原標示428-2地號土地，顯係428-1地號土地之
    誤載，由本院逕予更正），而非應有部分等情，業為被上訴
    人於原審及本院所自陳，故亦堪採信。
  (二)本件上訴人之請求已罹於15年時效：
  (1)按請求權，因15年間不行使而消滅；消滅時效，自請求權可
    行使時起算，民法第125條及第128條分別定有明文。又所謂
    請求權可行使時，乃指權利人得行使請求權之狀態，其行使
    請求權已無法律上之障礙而言，至於義務人實際能否為給付
    ，則非所問。
  (2)查兩造於76年6月24日成立系爭買賣契約，上訴人自買賣契
    約成立之斯時起，即得請求出賣人即被上訴人二人辦理系爭
    買賣標的之所有權移轉登記，並無法律上之障礙，故上訴人
    基於系爭買賣契約所生之請求權時效，應自76年6月24日起
    算，迄91年6月24日即已屆滿15年時效。
  (3)上訴人雖主張：依據買賣契約第2條末段括弧約定：「正確
    面積經地政機關實地分割後為準」；及第5條約定：「乙方
    （即被上訴人二人）在領取約定款之公庫支票時，應備齊印
    鑑證明、戶籍謄本及在產權轉移，有關書件認蓋印鑑章，交
    甲方（即上訴人）辦理產權過戶事宜」等語，上訴人需待辦
    理土地分割後，始可請求被上訴人辦理所有權移轉登記，屬
    一種附停止條件之法律行為，若未辦理土地分割，條件尚未
    成就，上訴人之土地移轉請求權尚未行使，時效則未開始進
    行等情，惟查：系爭428-1地號為被上訴人所共有，而上訴
    人所購買特定部分之土地，雖必須待地政機關測量完畢始能
    辦理所有權移轉登記，然此乃被上訴人依系爭契約所應履行
    之給付義務，兩造並無約定以此為上訴人請求權之停止條件
    ，故上訴人於系爭買賣契約成立後，即得請求被上訴人履行
    前揭義務，並無任何法律障礙，從而前揭約定並非上訴人買
    賣契約請求權所附之停止條件，上訴人主張系爭買賣契約請
    求權附有停止條件，請求權時效應自應自97年1月14日起算
    云云，顯無可採。
  (4)上訴人雖主張：被上訴人二人於前案訴訟中，多次承認上訴
    人請求權存在，時效因「承認」而中斷云云。惟查：本院核
    閱本院91年度沙簡字第414號及92年度簡上字第54號民事卷
    宗，被上訴人於前案訴訟中，僅因對上訴人於該訴訟中請求
    之買賣標的有所爭執，抗辯系爭買賣契約之標的應坐落於系
    爭428-1地號土地上，而非上訴人實際施設自來水管線之同
    小段428-2地號土地上等語，本院審酌被上訴人於前訴訟之
    前揭抗辯內容，僅就系爭買賣標的物所為之爭執，並非「承
    認」上訴人就系爭428-1地號土地之買賣契約請求權，亦難
    認定有拋棄時效利益之意思表示，故上訴人前揭主張，自不
    足採信。
  (5)上訴人另主張：被上訴人乙○○於92年1月24日以台中民權
    路郵局第0464號存證信函，載稱請上訴人盡速配合移轉土地
    所有權移轉登記，足見被上訴人已為承認意思表示，本件請
    求權之時效，因被上訴人承認而中斷，自應重新起算等情，
    惟查：本件兩造間系爭買賣契約之買賣標的為系爭428-1地
    號土地如附圖所示B部分土地，乃屬特定部分土地，並非應
    有部分土地等情，已如前述，故被上訴人就系爭買賣契約給
    付義務，乃屬不可分之債，無從分割，從而被上訴人乙○○
    前揭存證信函所為之意思表示，對不可分之債之債務人全體
    即被上訴人二人，即不生承認上訴人系爭買賣契約請求權之
    效力，故上訴人主張被上訴人均已因承認而拋棄時效利益云
    云，亦不足採信。
  (6)又上訴人雖曾基於系爭買賣契約於前案訴訟請求被上訴人辦
    理同小段428-2地號土地之所有權移轉登記等情，惟上訴人
    前揭訴訟債權請求權標的與本件訴訟之債權請求標的不同，
    自不影響本件上訴人債權請求權時效之審認，附此敘明。
  (三)綜上所述，本件上訴人基於系爭買賣契約之請求權已於91年
    6月24日即已屆滿，上訴人遲於97年4月2日始提起本件訴訟
    行使系爭買賣契約就系爭428-1地號土地如附圖所示B部分土
    地之請求權，顯已罹於15年時效，且被上訴人已為時效抗辯
    ，故本件上訴人之請求，即無理由。原審判決為上訴人敗訴
    之判決，其判決理由或有不當，然判決結果核無不當，上訴
    人上訴指摘原判決不當，並請求本院廢棄改判，為無理由，
    其上訴應予駁回。
  (四)本件訴訟標的價額應以上訴人於原審起訴時之訴訟標的價額
    核算，亦即以系爭428-1地號土地起訴時之公告現值每平方
    公尺1400元計算，故本件訴訟標的價額應為352,800元，應
    徵收第一審訴訟費用3,860元及第二審訴訟費用5,790元，且
    均應由敗訴之上訴人負擔，爰依法確定訴訟費用額如主文第
    2項所示。
丙、據上論結，本件上訴為無理由，依民事訴訟法第436條之1第
    3項、第449條第1項、第2項、第78條，判決如主文。
中    華    民    國    98    年    6     月    19    日
                  民事第一庭    審判長法  官  張瑞蘭
                                      法  官  陳文爵
                                      法  官  陳毓秀
上正本證明與原本無異。
不得再上訴。
中    華    民    國    98    年    6     月    19    日
                                      書記官  陳玲誼


司法院資訊處製作；財團法人民間司法改革基金會備份。
